---
title: Contribución relativa del ambiente y del espacio a la composición de comunidades
  de ácaros oribátidos
author: "Heriberto Matos · Matrícula 100457573"
date: "`r format(Sys.Date(), '%Y-%m-%d')`"
output:
  ioslides_presentation:
    widescreen: true
    smaller: true
  beamer_presentation: default
link-citations: true
bibliography: referencias.bib
---

<style>
/* Centrado vertical y balance en pantalla */
slides > slide {
  display: flex !important;
  flex-direction: column !important;
  justify-content: center !important;
  padding: 25px 45px !important;
  box-sizing: border-box !important;
}
slides > slide h2 {
  font-size: 24px !important;
  color: #1a365d;
  font-weight: bold;
  margin-top: 0 !important;
  margin-bottom: 12px !important;
}
slides > slide p, slides > slide li {
  font-size: 14.5px !important;
  line-height: 1.4 !important;
  margin-bottom: 5px !important;
}
table {
  font-size: 13.5px !important;
  margin: 10px auto !important;
  width: 98% !important;
  border-collapse: collapse !important;
}
th {
  background-color: #2b6cb0;
  color: white;
  padding: 5px 8px !important;
  text-align: left;
}
td {
  padding: 4px 8px !important;
  border-bottom: 1px solid #e2e8f0;
}
blockquote {
  font-size: 14px !important;
  border-left: 4px solid #2b6cb0;
  background: #f7fafc;
  padding: 6px 12px !important;
  margin: 8px 0 !important;
}
.alerta {
  background: #fff5f5;
  border-left: 4px solid #e53e3e;
  padding: 8px 12px;
  font-size: 13.5px;
  margin: 8px 0;
}
code {
  font-size: 12.5px;
  color: #c53030;
}
</style>

```{r setup, include=FALSE}
knitr::opts_chunk$set(
  echo = FALSE,
  warning = FALSE,
  message = FALSE,
  fig.align = "center"
)

# Generación autónoma del archivo bibliográfico
if (!file.exists("referencias.bib")) {
  cat(
'@article{borcard1992,
  title = {Partialling out the spatial component of ecological variation},
  author = {Borcard, Daniel and Legendre, Pierre and Drapeau, Pierre},
  journal = {Ecology},
  volume = {73},
  number = {3},
  pages = {1045--1055},
  year = {1992}
}

@article{borcard1994,
  title = {Environmental control and spatial structure in ecological communities: an example using oribatid mites (Acari, Oribatei)},
  author = {Borcard, Daniel and Legendre, Pierre},
  journal = {Environmental and Ecological Statistics},
  volume = {1},
  number = {1},
  pages = {37--61},
  year = {1994}
}

@article{legendre2001,
  title = {Ecologically meaningful transformations for ordination of species data},
  author = {Legendre, Pierre and Gallagher, Eugene D.},
  journal = {Oecologia},
  volume = {129},
  number = {2},
  pages = {271--280},
  year = {2001}
}

@article{peresneto2006,
  title = {Variation partitioning of species data matrices: estimation and comparison of fractions},
  author = {Peres-Neto, Pedro R. and Legendre, Pierre and Dray, Stephane and Borcard, Daniel},
  journal = {Ecology},
  volume = {87},
  number = {10},
  pages = {2614--2625},
  year = {2006}
}
', file = "referencias.bib")
}

library(vegan)
library(knitr)
set.seed(123)

# Carga de datos empíricos
data(mite, package = "vegan")
data(mite.env, package = "vegan")
data(mite.xy, package = "vegan")

# Estandarización de Hellinger
Y <- decostand(mite, method = "hellinger")

# Superficie de tendencia espacial (TSA)
S <- data.frame(
  x = as.numeric(scale(mite.xy$x, center = TRUE, scale = FALSE)),
  y = as.numeric(scale(mite.xy$y, center = TRUE, scale = FALSE))
)
S$x2 <- S$x^2
S$y2 <- S$y^2
S$xy <- S$x * S$y

datos_modelo <- cbind(mite.env[, c("SubsDens", "WatrCont", "Substrate")], S)

# Partición de la varianza
vpart <- varpart(
  Y,
  ~ SubsDens + WatrCont + Substrate,
  ~ x + y + x2 + y2 + xy,
  data = datos_modelo
)

fracciones <- vpart$part$indfract
frac_amb  <- fracciones$Adj.R.square[1]
frac_esp  <- fracciones$Adj.R.square[2]
frac_comp <- fracciones$Adj.R.square[3]
frac_res  <- fracciones$Adj.R.square[4]

# Función segura para porcentajes sin fallos de escape
fmt_pct <- function(val) {
  paste0(formatC(100 * val, format = "f", digits = 1), "%")
}

# Modelos canónicos parciales y pruebas de permutación
mod_amb_puro <- rda(Y ~ SubsDens + WatrCont + Substrate + Condition(x + y + x2 + y2 + xy), data = datos_modelo)
mod_esp_puro <- rda(Y ~ x + y + x2 + y2 + xy + Condition(SubsDens + WatrCont + Substrate), data = datos_modelo)
mod_completo <- rda(Y ~ SubsDens + WatrCont + Substrate + x + y + x2 + y2 + xy, data = datos_modelo)

prueba_amb   <- anova(mod_amb_puro, permutations = 999)
prueba_esp   <- anova(mod_esp_puro, permutations = 999)
prueba_total <- anova(mod_completo, permutations = 999)

p_amb   <- prueba_amb$`Pr(>F)`[1]
p_esp   <- prueba_esp$`Pr(>F)`[1]
p_total <- prueba_total$`Pr(>F)`[1]
vif_max <- max(vif.cca(mod_completo))
```

## Introducción y justificación

- Los ácaros oribátidos fragmentan la materia orgánica y reciclan nutrientes en turberas de *Sphagnum* [@borcard1994].
- Tradicionalmente, se asume que las especies se distribuyen únicamente según el microhábitat (humedad, tipo de musgo).
- **Problema central:** Las condiciones del suelo cambian gradualmente en el terreno y los ácaros tienen baja movilidad [@borcard1992].
- Puntos cercanos se parecen por simple proximidad física.
- Ignorar las coordenadas infla artificialmente la importancia atribuida al suelo [@borcard1992; @peresneto2006].

## Hipótesis de trabajo

| Hipótesis | Qué propone | Mecanismo ecológico |
|:---|:---|:---|
| **Hábitat local** | El microambiente selecciona qué especies persisten. | Filtrado de nicho ambiental. |
| **Configuración espacial** | La ubicación física explica una parte propia. | Dispersión limitada o variables no medidas. |
| **Gradiente continuo** | La mayor parte se explica por la coincidencia de ambos. | Suelo estructurado geográficamente. |

> **Filtrado ambiental:** Proceso mediante el cual las condiciones abióticas seleccionan o excluyen taxones según sus tolerancias fisiológicas particulares [@legendre2001].

## Diseño de muestreo y matrices de trabajo

- **Sitio:** Turbera continua de $2.5 \times 10\text{ m}$ en Lake Geai (Quebec), colectada por Daniel Borcard [@borcard1992; @borcard1994].
- **Muestras:** 70 núcleos de sustrato ($5\text{ cm}$ de diámetro $\times 10\text{ cm}$ de profundidad).

| Matriz (`vegan`) | Contenido | Dimensiones | Rol en el análisis |
|:---|:---|:---:|:---|
| **`mite`** | Registros de abundancia de ácaros | $70 \times 35$ | Matriz de respuesta comunitaria ($Y$) |
| **`mite.env`** | Densidad, contenido de agua y sustrato (7 clases) | $70 \times 5$ | Matriz de predictores ambientales |
| **`mite.xy`** | Coordenadas cartesianas relativas ($X, Y$) | $70 \times 2$ | Base para construir la matriz espacial ($S$) |

## Distribución espacial de las muestras

```{r mapa-muestreo-slide, fig.height=3.2, fig.width=8.5}
paleta_agua <- colorRampPalette(c("#DEEBF7", "#08519C"))(10)
clases_agua <- cut(mite.env$WatrCont, breaks = 10)

par(mar = c(3.5, 3.5, 1.5, 5))
plot(
  mite.xy$x, mite.xy$y,
  pch = 21,
  bg = paleta_agua[as.numeric(clases_agua)],
  col = "black",
  cex = 1.35,
  xlab = "Coordenada X (metros)",
  ylab = "Coordenada Y (metros)",
  main = "Posición de los 70 núcleos y gradiente hídrico",
  asp = 1
)
grid(col = "gray80", lty = "dotted")

legend(
  "topright",
  inset = c(-0.16, 0),
  xpd = TRUE,
  legend = c("Menor agua", "Mayor agua"),
  fill = c("#DEEBF7", "#08519C"),
  bty = "n",
  cex = 0.8
)
```

- Los 70 núcleos cubren homogéneamente la turbera ($2.5 \times 10\text{ m}$).
- El gradiente de agua (intensidad de azul) forma franjas continuas, demostrando autocorrelación espacial en el suelo.

## Preparación de datos: Hellinger y TSA

| Técnica | Operación matemática / Función en R | Justificación metodológica |
|:---|:---|:---|
| **Transformación de Hellinger** [@legendre2001] | $y'_{ij} = \sqrt{\frac{y_{ij}}{\sum_k y_{ik}}}$<br>`decostand(mite, "hellinger")` | • Evita la "paradoja del doble cero" (ausencias no implican similitud).<br>• Permite usar métodos lineales (RDA) mediante distancia euclidiana equivalente. |
| **Superficie de Tendencia (TSA)** | $S = (x, y, x^2, y^2, xy)$<br>`scale(mite.xy, scale = FALSE)` | • Centra coordenadas en $\mu = 0$ para reducir correlación cruzada.<br>• Modela gradientes direccionales lineales y curvaturas del terreno. |

> Al aplicar Hellinger sobre las especies, el análisis euclidiano se vuelve equivalente a la distancia de Hellinger, haciendo innecesario el uso de matrices no métricas como Bray-Curtis.

## Control de calidad y pruebas de significancia

| Aspecto evaluado | Comando en R | Parámetro obtenido | Interpretación |
|:---|:---|:---:|:---|
| **Colinealidad de predictores** | `vif.cca(mod_completo)` | **VIF máx = 5.15** | Muy inferior al límite crítico ($< 10$); descarta redundancia severa entre suelo y espacio. |
| **Pruebas de significancia** | `anova(modelo, permutations = 999)` | **999 permutaciones** | Construye la distribución nula barajando datos; no asume normalidad multivariada. |
| **Efectos puros condicionales** | `Condition(covariables)` dentro de `rda()` | **Permutación condicional** | Evalúa el efecto exclusivo de un bloque de variables tras descontar el otro. |

- **Resolución estadística:** Con 999 permutaciones, el menor valor posible es $p = \frac{1}{999 + 1} = 0.001$, indicando que el efecto observado superó todas las simulaciones aleatorias.

## Herramientas de R en el análisis

| Función (`vegan`) | Sintaxis utilizada | Qué calcula específicamente |
|:---|:---|:---|
| **`varpart()`** | `varpart(Y, ~ suelo, ~ espacio)` | Fracciona la varianza total mediante matrices de $R^2$ ajustado ($R^2_{\text{adj}}$). |
| **`rda()`** | `rda(Y ~ suelo + Condition(espacio))` | Ejecuta el análisis de redundancia parcial aislando el ambiente puro **[a]**. |
| **`rda()`** | `rda(Y ~ espacio + Condition(suelo))` | Ejecuta el análisis de redundancia parcial aislando el espacio puro **[b]**. |
| **`rda()`** | `rda(Y ~ suelo + espacio)` | Modela la capacidad explicativa global del sistema conjunto ($[a] + [b] + [c]$). |
| **`vif.cca()`** | `vif.cca(mod_completo)` | Diagnostica el factor de inflación de varianza de los términos ambientales y espaciales. |
| **`anova.cca()`** | `anova(mod_parcial, perm = 999)` | Asigna el pseudo-$F$ y la significancia empírica a cada fracción pura. |

## Partición de la varianza comunitaria

```{r diagrama-particion-slide, fig.height=3.1, fig.width=6.5}
par(mar = c(0.5, 0.5, 1, 0.5))
plot(
  vpart,
  bg = c("steelblue", "orange"),
  Xnames = c("Ambiente", "Espacio"),
  digits = 2,
  cex = 1.05
)
```

- **Corrección de sesgo:** Utiliza $R^2$ ajustado ($R^2_{\text{adj}}$) para evitar que la dimensión de variables infle artificialmente la explicación [@peresneto2006].
- **Estructura canónica:** Descompone la comunidad en suelo puro **[a]**, espacio puro **[b]**, gradiente compartido **[c]** y residuo no explicado **[d]**.

## Resultados cuantitativos

| Fracción canónica | $R^2_{\text{adj}}$ | % Varianza | Prueba de significancia | Interpretación ecológica |
|:---|:---:|:---:|:---|:---|
| **[a] Ambiente puro** | `r round(frac_amb, 3)` | **`r fmt_pct(frac_amb)`** | $F = 2.98;\; p = 0.001$ | Filtrado de nicho local independiente del espacio. |
| **[b] Espacio puro** | `r round(frac_esp, 3)` | **`r fmt_pct(frac_esp)`** | $F = 2.95;\; p = 0.001$ | Dispersión limitada o factores omitidos (pH, microclima). |
| **[c] Compartida** | `r round(frac_comp, 3)` | **`r fmt_pct(frac_comp)`** | *(No admite prueba lineal)* | Gradientes ambientales estructurados geográficamente. |
| **[d] Residuo** | `r round(frac_res, 3)` | **`r fmt_pct(frac_res)`** | — | Estocasticidad, competencia y microvariación $< 5\text{ cm}$. |
| **Modelo conjunto** | **`r round(frac_amb + frac_esp + frac_comp, 3)`** | **`r fmt_pct(frac_amb + frac_esp + frac_comp)`** | $F = 5.21;\; p = 0.001$ | Capacidad total explicada del sistema. |

## Discusión ecológica

- **Ambiente puro ([a] = `r fmt_pct(frac_amb)`):** Confirma la **Teoría del Nicho**. El contenido de agua y el tipo de esfagno seleccionan especies con adaptaciones fisiológicas específicas.
- **Espacio puro ([b] = `r fmt_pct(frac_esp)`):** Refleja la **Dinámica Espacial**. La baja movilidad de los ácaros en 10 m genera agregaciones independientes del suelo medido.
- **Fracción compartida ([c] = `r fmt_pct(frac_comp)`):** Componente explicativo predominante.
  - Sin control espacial, el suelo parecería explicar un 35.3 % ($[a] + [c]$).
  - Su efecto neto real es 13.8 %; el 21.5 % restante es covariación con la geografía.
- **Residuo dominante ([d] = `r fmt_pct(frac_res)`):** Refleja la estocasticidad demográfica (azar en colonización/mortalidad) y factores a escala milimétrica.

## Auditoría crítica de IA y validación

<div class="alerta">
<strong>Alucinación detectada en fase exploratoria con IA:</strong> Se generó un diseño experimental ficticio con tratamientos de <em>"Bosque nativo"</em> vs. <em>"Cultivo agrícola intensivo"</em>, inventando muestreos con barreno y embudos Berlese–Tullgren por 7 días con datos simulados.
</div>

- **Contraste con fuentes originales:** La revisión de @borcard1992 y @borcard1994 confirmó que `mite` no contiene usos agrícolas ni tratamientos agronómicos: son 70 núcleos de una turbera continua en Lake Geai.
- **Corrección metodológica aplicada:**
  - Se eliminaron por completo las variables y categorías simuladas.
  - Se cargaron exclusivamente las matrices empíricas reales de `vegan`.
  - Se aplicó la transformación matemática de Hellinger [@legendre2001] y la partición estricta con `varpart()`.
- **Aporte del ejercicio:** Compilar código sin errores sintácticos no garantiza rigor científico sin una validación crítica del diseño ecológico original.

## Limitaciones y recomendaciones

| Aspecto | Diagnóstico en este estudio | Recomendación para futuros muestreos |
|:---|:---|:---|
| **Diseño experimental** | Observacional (asociación multivariada, no causalidad). | Ensayos manipulativos de transplante o microcosmos. |
| **Variables edáficas** | Solo físicas (humedad, densidad, sustrato). | Medir variables químicas (pH, C:N, potencial redox). |
| **Escala espacial** | Polinomio TSA limitado a gradientes globales. | Emplear mapas de autovectores (db-MEM / PCNM) para escalas finas. |
| **Configuración muestral**| Parcela continua de $2.5 \times 10\text{ m}$. | Muestreos anidados con distancias de rezago discontinuas. |

## Conclusiones

1. La comunidad de ácaros responde significativamente tanto al microhábitat ($p = 0.001$) como a la posición geográfica ($p = 0.001$), demostrando la coexistencia de la **Teoría del Nicho** y la **Dinámica Espacial**.
2. La fracción compartida (**`r fmt_pct(frac_comp)`**) fue el componente explicativo mayoritario, confirmando que las condiciones del suelo cambian de forma continua a lo largo del terreno.
3. Ignorar las coordenadas habría sobreestimado la importancia del suelo en más de un 20 % ($35.3\text{ %}$ aparente vs. $13.8\text{ %}$ neto), validando la necesidad de la partición de varianza.
4. El residuo (**`r fmt_pct(frac_res)`**) resalta el predominio de la estocasticidad y los procesos no observados a escala milimétrica.

## Referencias {.smaller}

<div style="font-size: 13.5px; line-height: 1.4;">
- **Borcard, D., Legendre, P., & Drapeau, P. (1992).** Partialling out the spatial component of ecological variation. *Ecology*, 73(3), 1045–1055.
- **Borcard, D., & Legendre, P. (1994).** Environmental control and spatial structure in ecological communities: an example using oribatid mites (Acari, Oribatei). *Environmental and Ecological Statistics*, 1(1), 37–61.
- **Legendre, P., & Gallagher, E. D. (2001).** Ecologically meaningful transformations for ordination of species data. *Oecologia*, 129(2), 271–280.
- **Peres-Neto, P. R., Legendre, P., Dray, S., & Borcard, D. (2006).** Variation partitioning of species data matrices: estimation and comparison of fractions. *Ecology*, 87(10), 2614–2625.
</div>