---
title: "Determinantes ambientales y estructuración espacial en Oribatida"
author: "Heriberto Matos (Matrícula: 100457573)"
output: powerpoint_presentation
editor_options: 
  markdown: 
    wrap: 72
---

## [Determinantes Ambientales y Estructuración Espacial de Ácaros Oribátidos en Musgo]{style="color: forestgreen;"}

**Autor:** Heriberto Matos\
**Matrícula:** 100457573\
Universidad Autónoma de Santo Domingo

## 1. [Introducción y Problema]{style="color: forestgreen;"}

-   **Rol Ecológico de Oribatida:**
    -   Fragmentación de materia orgánica y ciclaje de nutrientes.
    -   Estructuración y microporosidad del suelo.
-   **El Problema:**
    -   La perturbación agrícola altera drásticamente los microhábitats
        edáficos.
-   **Bioindicadores Clave:**
    -   Alta sensibilidad a intervenciones antrópicas y ciclos de vida
        largos.

## 2. [Preguntas e Hipótesis]{style="color: forestgreen;"}

-   **Preguntas de Investigación:**
    -   ¿Cómo afecta la conversión del bosque nativo a sistemas
        agrícolas la estructura comunitaria de ácaros Oribatida en
        microhábitats de musgo?
    -   ¿Existen diferencias significativas en la riqueza ($S$),
        diversidad ($H'$) y equitabilidad ($J'$) entre ambos usos del
        suelo?
-   **Hipótesis:**
    -   $H_1$: La perturbación agrícola reduce significativamente la
        diversidad y equitabilidad de la mesofauna edáfica en
        comparación con el bosque nativo.
    -   $H_0$: El uso del suelo no genera variaciones significativas en
        la estructura comunitaria de los ácaros Oribatida.

## 3. [Metodología]{style="color: forestgreen;"}

-   **Área de Estudio y Muestreo:**
    -   Extracción de muestras de musgo en Bosque Nativo y área de
        Cultivo.
    -   Extracción de fauna mediante embudos de Berlese-Tullgren.
-   **Identificación y Análisis:**
    -   Conteo e identificación a nivel de familia/género o morfoespecie
        bajo microscopio estereoscópico.
-   **Análisis de Datos:**
    -   Cálculo de índices de diversidad (Shannon-Wiener $H'$).
    -   Pruebas estadísticas comparativas usando **R**.

## 4. [Resultados: Diversidad Alfa]{style="color: forestgreen;"}

```{r, echo=FALSE, message=FALSE, warning=FALSE, fig.width=6, fig.height=3.8}
library(ggplot2)
sitio <- rep(c("Bosque", "Cultivo"), each = 50)
especie <- rep(rep(c("Esp_A", "Esp_B", "Esp_C", "Esp_D", "Esp_E"), each = 10), 2)
set.seed(123)
ind <- c(rnorm(50, 15, 5), rnorm(50, 9, 4))
ind[ind < 0] <- 1
datos <- data.frame(Sitio = sitio, Individuos = ind)

ggplot(datos, aes(x = Sitio, y = Individuos, fill = Sitio)) +
  geom_boxplot() +
  labs(title = "Comparación de Abundancia General", y = "N.º Individuos") +
  theme_minimal() +
  scale_fill_manual(values = c("Bosque" = "#2a9d8f", "Cultivo" = "#e76f51"))
```

## 5. [Resultados: Abundancia de Oribátidos]{style="color: forestgreen;"}

```{r, echo=FALSE, message=FALSE, warning=FALSE, fig.width=6, fig.height=3.8}
library(ggplot2)
sitio <- rep(c("Bosque", "Cultivo"), each = 50)
especie <- rep(rep(c("Esp_A", "Esp_B", "Esp_C", "Esp_D", "Esp_E"), each = 10), 2)
set.seed(123)
individuos <- c(
  rnorm(10, 18, 5), rnorm(10, 12, 6), rnorm(10, 22, 8), rnorm(10, 7, 3), rnorm(10, 7, 4),
  rnorm(10, 13, 7), rnorm(10, 6, 4), rnorm(10, 15, 6), rnorm(10, 11, 4), rnorm(10, 6, 5)
)
individuos[individuos < 0] <- 1
datos <- data.frame(Sitio = sitio, Especie = especie, Individuos = individuos)

ggplot(datos, aes(x = Especie, y = Individuos, fill = Sitio)) +
  geom_boxplot() +
  labs(title = "Distribución de Abundancias de Oribatida",
       x = "Especie / Morfoespecie", y = "Número de Individuos") +
  theme_minimal() +
  scale_fill_manual(values = c("Bosque" = "#e76f51", "Cultivo" = "#2a9d8f"))
```

## 6. [Discusión]{style="color: forestgreen;"}

Impacto del uso del suelo: Mayor diversidad en el Bosque Nativo frente
al Cultivo por la pérdida de hojarasca y microhábitats (Behan-Pelletier,
1999).

Biología y sensibilidad: Los oribátidos son estrategas K (ciclos largos,
baja fecundidad), lo que los hace vulnerables a la labranza (Krantz &
Walter, 2009).

Estabilidad del bosque: El mantillo continuo amortigua el estrés hídrico
y asegura alimento, confirmando su rol como bioindicadores de la salud
del suelo.

## 7. [Auditoría Crítica de IA]{style="color: forestgreen;"}

-   **Desviación de Plantilla y Enfoque:**
    -   Se alteró la estructura inicial para forzar un formato genérico
        de prueba no solicitado.
-   **Bucles por Errores en Bloques de Código:**
    -   Envío de fragmentos desordenados o mal formateados que generaban
        errores de compilación consecutivos.
    -   Inasistencia en bucle al reiterar la misma solución fallida una
        y otra vez.

## 8. [Conclusiones y Recomendaciones]{style="color: forestgreen;"}

-   **Conclusiones:**
    -   La perturbación agrícola reduce la diversidad ($H'$) y
        equitabilidad ($J'$) de la comunidad de ácaros Oribatida.
    -   La pérdida de hojarasca y la alteración de la porosidad del
        suelo impactan negativamente a las especies sensibles
        (estrategas $K$).
    -   Los oribátidos demuestran ser bioindicadores eficaces para
        evaluar la salud funcional del suelo.
-   **Recomendaciones:**
    -   Implementar prácticas de labranza mínima o nula para preservar
        la microestructura edáfica.
    -   Promover la cobertura vegetal y el aporte de materia orgánica en
        sistemas agrícolas.
    -   Ampliar los muestreos estacionales para evaluar la dinámica
        temporal de la mesofauna.

## 9. [Aporte]{style="color: forestgreen;"}

Aporte local: Evidencia la fragilidad de la mesofauna en microhábitats
de musgo ante la intensificación agrícola.Sensibilidad estructural:
Aunque la riqueza aparente sea similar ($S = 4.8$), la diversidad de
Shannon y la equitabilidad se degradan de forma perceptible bajo el uso
agropecuario.Aplicación: Establece una línea base útil para el monitoreo
ambiental rápido en la región.

## 10. [Referencias]{style="color: forestgreen;"}

-   Behan-Pelletier, V. M. (1999). Oribatid mite biodiversity in
    agricultural soils. *Agriculture, Ecosystems & Environment*,
    74(1-3), 411-423.
-   Krantz, G. W., & Walter, D. E. (Eds.). (2009). *A Manual of
    Acarology* (3rd ed.). Texas Tech University Press.
